---
title: "Código das etapas metodológicas de 'Entre exposição e busca: mídia, Wikipédia e circulação do conhecimento científico em ecossistemas digitais' "
author: "André M. Rodeguero Stefanuto"
date: "2026-03-11"
output: html_document
---

```{r setup, include=FALSE}
knitr::opts_chunk$set(echo = TRUE)
```

Primeiro de tudo, devemos carregar os pacotes que serão necessários para as etapas desenvolvidas a seguir.

```{r carregando pacotes, results = FALSE, message = FALSE, warning = FALSE}
library(lubridate)
library(stringr)
library(dplyr)
library(tidyverse)
library(quanteda)
library(quanteda.textstats)
library(stringi)
library(forcats)
library(cowplot)
library(ggh4x)
library(tseries)    
library(lmtest)     
library(forecast)   
library(ggsci)
library(paletteer)
library(gridExtra)
library(flextable)
library(svglite)
library(officer)
```

Os dados coletados manualmente das publicações documentadas no NIRA (NeuroMat Individual Report of Activities) e que estavam armazenados em uma planilha .csv devem ser importados. Aqui, os dados já estão triados conforme os critérios da pesquisa: apenas publicações textuais, em língua portuguesa e feitas entre jul/2015 e jul/2025.

```{r importando os dados}
clip_analise <- read.csv("dados_publicacoes.csv", head = TRUE, sep = ",", encoding = "UTF-8")
```

Em seguida, realiza-se a contagem de textos publicados por cada veículo, para fins de documentação.

```{r contagem de publicações/veículo}
veic_cont <- clip_analise %>% 
  select(meio_comun_verif) %>% 
  group_by(meio_comun_verif) %>% 
  count() %>% 
  arrange(n)
```

Sobre os textos contidos em "clip_analise", na coluna "texto_completo", foram aplicadas procedimentos de limpeza e pré-processamento dos textos, envolvendo a remoção de caracteres especiais, conversão para minúsculas e remoção de palavras tidas como "stopwords". A função que realiza esses procedimentos está descrita abaixo, em "clean_text" - e aplicada logo em seguida.

```{r criando função de limpeza}
#Criando a função de limpeza de textos
clean_text <- function(text) {
  # Converte texto para minúsculas
  text <- tolower(text)
  
  # Remove 'stopwords'
  st <- stopwords("pt")
  for (i in 1:length(st)) {
    text <- gsub(paste0("\\b", st[i], "\\b"), "", text) 
  }
  # Remove pontuação e números
  text <- str_replace_all(text, "[[:punct:]]", "")
  text <- str_replace_all(text, "[[:digit:]]", "")
  
  # Remove caracteres não alfanuméricos
  text <- str_replace_all(text, "[^[:alnum:]\\s]", "")
  
  # Remove espaços extra
  text <- str_replace_all(text, "  ", " ")
  text <- str_replace_all(text, "  ", " ")
  
  # Remove ("corta") espaços extra após os textos
  text <- trimws(text)
  
  # Converte para ASCII
  text <- stri_trans_general(text, "latin-ascii")
  
  #Remove 'stopwords' que possam ter surgido após outros processos de limpeza
  for (i in 1:length(st)) {
    text <- gsub(paste0("\\b", st[i], "\\b"), "", text) 
  }
  
  return(text)
}
```

```{r aplicando função de limpeza}
#Realizando a limpeza dos textos
clip_analise <- clip_analise %>% 
  mutate(texto_limpo = clean_text(texto_completo))
```

Com os termos de interesse identificados (etapa não automatizada e não presente nos códigos) e com os textos processados, realizou-se uma primeira substituição de termos.

```{r substituição n-gramas pré-lematização}
wrong_words <- c("estimulacao magnetica transcraniana")

new_words <- c("estimulacao_magnetica_transcraniana")

for (i in seq_along(wrong_words)) {
   clip_analise$texto_limpo <- str_replace_all(clip_analise$texto_limpo, 
                                                          wrong_words[i], new_words[i])
}

clip_analise$texto_limpo <- str_replace_all(clip_analise$texto_limpo, "  ", " ")
clip_analise$texto_limpo <- str_replace_all(clip_analise$texto_limpo, "  ", " ")
clip_analise$texto_limpo <- str_replace_all(clip_analise$texto_limpo, "\n", " ")
```

Em seguida, o termo substituído e outros termos levantados durante a leitura dos textos foram agrupados em uma única palavra de mesma raiz, conforme identificado abaixo. Esse processo foi repetido após a lematização dos termos em uma palavra de mesma raiz, permitindo que fossem criados novos n-gramas a partir dos termos já lematizados e, com isso, a contagem de termos pôde ser realizada para termos simples e para n-gramnas conjuntamente.

```{r lematização dos termos de interesse}
# Conversão dos dados para formato 'corpus'
txt_corpus <- corpus(clip_analise$texto_limpo)

#Tokenização  (isto é, conversão de um texto sequencial para um conjunto 
# de palavras "soltas") do corpus
txt_tks <- tokens(txt_corpus)

#Criação de um dicionário para agrupamento dos termos
lemma_dict <- dictionary(list(
  rede = c("rede","redes"),
  modelo = c("modelo","modelos", "modelagem"),
  markov = c("markov","markovianos"),
  estocastica = c("estocastica","estocasticos","estocasticidade","estocasticas", "estocastico"),
  eeg = c("eletroencefalografia", "eletroencefalograma", "eletroencefalograficos", "eletroencefalogramas", "eletroencefalografico", "eletroencefalogramaeeg", "eeg"),
  neurociencia = c("neurociencia", "neurocientista", "neurocientistas", "neurociencias", "neurocientificos", "neurocientifica"),
  lesoes = c("lesao", "lesoes"),
  parkinson = c("parkinson", "parkinsoniano"),
  tms = c("tms", "estimulacao_magnetica_transcraniana")
))

txt_tks <- tokens_replace(
  txt_tks,
  pattern = unlist(lemma_dict),
  replacement = rep(names(lemma_dict), lengths(lemma_dict))
)

#Retornando os tokens lematizados para o banco de dados original
clip_analise$texto_limpo <- sapply(txt_tks, paste, collapse = " ")
```

```{r substituição n-gramas pós-lematização}
wrong_words <- c(paste(rep("modelo"), c("matematicos", "estocastica", "matematica",
                     "disparos", "probabilisticos", "computacional", "matematico",
                     "computacionais", "estatisticos", "neuronal", "neuronios")), 
                 paste(rep("rede"), c("neuronios", "neuronais", "complexas", "nervos", 
                 "cerebral", "neurais", "neural")))

new_words <- c(paste0(rep("modelos_", 11), "matematicos"), paste0(rep("redes_", 7), "neurais"))

#Substituição dos termos e re-implementação em "clip_analise$texto_limpo"
for (i in seq_along(wrong_words)) {
   clip_analise$texto_limpo <- str_replace_all(clip_analise$texto_limpo, 
                                                          wrong_words[i], new_words[i])
}

clip_analise$texto_limpo <- str_replace_all(clip_analise$texto_limpo, "  ", " ")
clip_analise$texto_limpo <- str_replace_all(clip_analise$texto_limpo, "  ", " ")
clip_analise$texto_limpo <- str_replace_all(clip_analise$texto_limpo, "\n", " ")

# Retokenizar para que identificação dos bigramas
txt_tks <- tokens(corpus(clip_analise$texto_limpo))

```

A partir daqui, são realizadas diversos levantamentos de termos mais frequentes de forma geral, em todos os bancos de dados conjuntamente.Além disso, após a segmentação dos termos em categorias temáticas por meio de um dicionário, também são contabilizadas as ocorrências desses termos mensalmente. A contagem mensal dos termos categorizados (e definidos como 'termos de interesse') é a base, nas próximas etapas, para a análise da ocorrência temporal dos termos, individualmente.
```{r levantamento termos mais frequentes total}
#Aqui, o levantamento de termos funciona para respaldar a primeira selação,
# não automatizada e para embasar a ocorrência mensal dos termos.
freq_tokens <- txt_tks %>% 
  dfm() %>% 
  quanteda.textstats::textstat_frequency(.) %>% 
  tibble() %>% 
  filter(frequency > 1)

#write.csv(freq_tokens, "freq_tokens.csv")
```

```{r criando dicionário de termos}
#Criação de um dicionário para agrupar os termos, já lematizados, em categorias.
dict_termos <- dictionary(list(
      galves = c("\\bgalves\\b"),
      neuromat = c("\\bneuromat\\b"),
      
      ferr_mat = paste0("\\b", c("modelos_matematicos",
                        "grafos", "galveslocherbach"),
                        "\\b"),
      eeg = c("\\beeg\\b"),
      tms = c("\\btms\\b"),
      
      con_neuromat = paste0("\\b", 
                    c("estocastica", "markov",
                      "redes_neurais"), 
                    "\\b"),
      neuro  = paste0("\\b", 
                      c("neuromatematica", "neurociencia"), 
                      "\\b"),
      plexo = paste0("\\b", 
                     c("lesoes", "plexo"), 
                     "\\b"),
      park = c("\\bparkinson\\b")
    ))
```

```{r termos mais frequentes por mês}
termos_dict <- unlist(dict_termos, use.names = FALSE) %>% 
  unique()

dfm_por_mes <- clip_analise %>% 
  group_by(data_mes) %>% 
  nest() %>% 
  mutate(
    tokens = map(data, ~ tokens(
      as.character(.x$texto_limpo),
      split_hyphen = FALSE
    )),
    dfm = map(tokens, ~ {
      .x %>%
        tokens_select(
          pattern   = termos_dict,  # mantém os \b intactos
          selection = "keep",
          valuetype = "regex"
        ) %>%
        dfm()
    })
  ) %>%
  select(data_mes, dfm) %>%
  ungroup()

dfm_por_mes$dfm[1]
```

```{r termos mais frequentes por mês - versão longa}
#Para implementação dos dados nas análise, é necessário alterar o formato
freq_dic_long <- dfm_por_mes %>%
  mutate(
    freq = map(dfm, ~ {
      tibble(
        termo    = featnames(.x),
        contagem = as.numeric(colSums(.x))
      )
    })
  ) %>%
  select(data_mes, freq) %>%
  unnest(freq) %>%
  ungroup()

freq_dic_long$data_mes <- as.Date(freq_dic_long$data_mes)

freq_dic_long <- freq_dic_long %>%
  complete(
    data_mes = seq(
      as.Date("2015-07-01"),
      as.Date("2025-07-01"),
      by = "month"
    ),
    termo,
    fill = list(contagem = 0)
  ) %>%
  arrange(data_mes, termo)

#Define uma ordem de fatores para a apresentação dos resultados.
freq_dic_long$termo <- factor(freq_dic_long$termo,
                                   levels = c("neuromat", "galves", "modelos_matematicos",
                                              "grafos", "galveslocherbach", "eeg",
                                              "tms", "estocastica", "markov",
                                              "redes_neurais", "neurociencia",
                                              "plexo", "lesoes", "parkinson"
                                              ))
```

Após termos todas as ocorrências mensais dos termos de interesse contabilizadas, podemos seguir para a importação dos dados de acessos aos verbetes da Wikipédia selecionados. Aqui, destaca-se que tanto "termo" quanto "verbete" seguem a mesma nomenclatura, permitindo que as categorias sejma agrupadas e comparadas nas próximas etapas.

```{r, importação dados pageviews}
#Importação dos dados de visualizações de página já coletados e agrupados 
pageviews_grouped <- read.csv("pageviews_gr.csv", header = TRUE)

#Covnersão da classe dos dados da coluna "data_mes" para "Date"
pageviews_grouped$data_mes <- as.Date(pageviews_grouped$data_mes)
```

```{r, merging pageviews e frequência termos}
#Uma vez que o verbete "Neuromatemática" trata-se de um esboço, ele não foi 
#incluído na análise. Assim, também foi removido da correspondências no termos.
freq_termos_clip <- freq_dic_long %>% 
  filter(termo != "neuromatematica")

#Criação da nomenclatura dos pares termo-verbete para referência
par_tv <- c("eeg" = "EEG", 
            "estocastica" = "Estocásticos",
            "galves" = "Antonio Galves",
            "galveslocherbach" = "GalvesLöcherbach", 
            "grafos" = "Grafos",
            "lesoes" = "Lesão",
            "markov" = "Markov",
            "modelos_matematicos" = "Modelos",
            "neurociencia" = "Neurociência",
            "neuromat" = "CEPID-NeuroMat",
            "parkinson" = "Parkinson",
            "plexo" = "Plexo",
            "redes_neurais" = "Redes Neurais",
            "tms" = "TMS")

#Junção dos dois bancos de dados
merged_counting <- full_join(freq_termos_clip, pageviews_grouped, 
                           by = c("termo", "data_mes")) %>%
  arrange(termo, data_mes) %>% 
  select(data_mes, termo, contagem, views) %>% 
  mutate(views = replace_na(views, 0)) %>% 
  mutate(termo_verbete = recode(termo, !!!par_tv)) %>%
  group_by(termo, termo_verbete) %>% 
  mutate( #normalização dos dados para o intervalo de 0 a 1
         nm_cont = round((contagem - min(contagem)) / (max(contagem) - min(contagem)), 3),
         nm_view = round((views - min(views)) / (max(views) - min(views)), 3)
  ) %>% 
  mutate(
         mean_cont = round(mean(contagem, na.rm = TRUE), 2), #média
         mean_view = round(mean(views, na.rm = TRUE), 2), #média
         diff_contagem = c(NA, diff(contagem)), #diferença mensal
         diff_views = c(NA, diff(views)), #diferença mensal
         mean_nm_cont = round(mean(nm_cont, na.rm = TRUE), 2), #média dos valores normalizados
         mean_nm_view = round(mean(nm_view, na.rm = TRUE), 2)  #média dos valores normalizados
  ) %>%
  ungroup() %>% 
  select(termo, termo_verbete, data_mes, 
         contagem, nm_cont, diff_contagem, mean_cont, mean_nm_cont, 
         views, nm_view, diff_views, mean_view, mean_nm_view)
```

Com os dados agrupados, foi possível trabalhar nos aspectos de visualização de dados, para apresentação no artigo.

```{r visualização temporal termo-verbete}
#Conversão para formato longo, mais compatível com análises tidy,
# assim como foi feito com os termos mais frequentes, anteriormente.
merged_long <- merged_counting %>%
  pivot_longer(
    cols = c(nm_cont, nm_view),
    names_to = "variavel",
    values_to = "valor_norm"
  )

#Cálculo da média ponderadas simples dos números de visualizações normalizados 
# entre 0 e 1.
medias_normal <- merged_counting %>%
  group_by(termo, termo_verbete) %>%
  summarise(
    media_cont = round(mean(nm_cont, na.rm = TRUE), 2),
    media_view = round(mean(nm_view, na.rm = TRUE), 2)
  )

#Criação do gráfico base para composição do artigo.


merged_plot <- ggplot(merged_long, aes(x = data_mes, y = valor_norm,
                    color = variavel, group = variavel)) +
  geom_line(linewidth = 0.6, alpha = 0.7) +
  facet_wrap(~termo_verbete, ncol = 3, scales = "free_y") +
  scale_color_manual(
    values = c("nm_cont" = "#7e03a8", 
               "nm_view" = "#f89540"),
    labels = c("nm_cont" = "Frequência dos termos", 
               "nm_view" = "Visualizações aos verbetes")
  ) +
  geom_hline(data = medias_normal, aes(yintercept = media_cont), 
             linetype = "dashed", color = "#7e03a8", linewidth = .3) +
  geom_hline(data = medias_normal, aes(yintercept = media_view), 
             linetype = "dashed", color = "#f89540", linewidth = .3) +
  
  scale_x_date(date_breaks = "1 year", date_labels = "%Y") +
  scale_y_continuous(labels = scales::label_number(decimal.mark = ",")) +
  labs(
    title = "Frequência dos pares termo-verbete (jul/2015 a jul/2025)",
    x = NULL,
    y = "Valor normalizado",
    color = NULL
  ) +
  theme_bw() +
  guides(color = guide_legend(ncol = 1))+
  theme(
    strip.text         = element_text(size = 13, color = "black"),
    strip.background   = element_rect(fill = "grey92", color = "black"),
    panel.border       = element_rect(color = "grey80", fill = NA, linewidth = 0.5),
    axis.title.y       = element_text(size = 12, color = "black",
                                      margin = margin(r = 10)),
    axis.text.x        = element_text(size = 10, color = "black",
                                      angle = 90, hjust = 1),
    axis.text.y        = element_text(size = 10, color = "black"),
    plot.title         = element_text(size = 14, face = "bold", color = "black"),
    plot.caption       = element_text(size = 9, color = "grey40", hjust = 0),
    panel.grid.major.x = element_line(linetype = "solid", color = "grey80", linewidth = .1),
    panel.grid.minor.x = element_blank(),
    panel.grid.major.y = element_line(linetype = "dashed", color = "grey80", linewidth = .1),
    panel.grid.minor.y = element_blank(),
    axis.line          = element_blank(),
    axis.ticks         = element_blank(),
    legend.position    = "none",
    plot.margin = margin(t = 5, r = 5, b = 30, l = 5)
  )

#Este gráfico foi posteriormente editado em programa externo de vetorização,
# Inkscape para ajustes pontuais.
#Por isso, foi exportado em .svg

#merged_plot

#svglite("grafico_termoverbete.svg", width = 8, height = 9)
#print(merged_plot)  # ou ggplot(...) diretamente aqui
#dev.off()
```

```{r, tabela médias}
#A tabela apresentada no gráfico também foi inicialmente gerada em R.
tabela_medias <- merged_long %>%
  distinct(termo_verbete, mean_cont, mean_view) %>%
  arrange(termo_verbete) %>%
  rename(
    "Termo-Verbete"       = termo_verbete,
    "Média Contagem"      = mean_cont,
    "Média Visualizações" = mean_view
  )

# Construção da tabela
ft <- flextable(tabela_medias) |>
  bg(bg = "white", part = "all") |>
  border_remove() |>
  hline_top(part = "header", border = fp_border(color = "black", width = 1.5)) |>
  hline(part = "header",     border = fp_border(color = "black", width = 1.0)) |>
  hline_bottom(part = "body",border = fp_border(color = "black", width = 1.5)) |>
  hline_top(part = "footer", border = fp_border(color = "black", width = 0.8)) |>
  align(j = 1,   align = "left",   part = "all") |>
  align(j = 2:3, align = "left", part = "all") |>
  fontsize(size = 14, part = "body") |>                           
  fontsize(size = 14, part = "header") |>                         
  fontsize(size = 13, part = "footer") |>
  italic(part = "footer") |>
  bold(part = "header") |>
  padding(padding.top    = 3.2, padding.bottom = 3.2,                
          padding.left   = 4, padding.right  = 4, part = "all") |>
  autofit()

#Exportação em arquivo de texto para implementação no artigo
#save_as_docx(ft, path = "tabela_word.docx")
```

A próxima etapa foi, então, começar a organização dos dados para a realização das análises de correlação. Foram realizadas análises de correlação de Spearman entre (1) os valores absolutos e (2) as diferenças mensais entre os dados; e correlações cruzadas entre (3) os valores absolutos.
```{r, valores diferenciados}
#Criando uma versão "nested" do banco de dados até aqui.
#Agora, cada termo representa um tibble dentro de uma lista.
nested_counting <- merged_counting %>%
  filter(!is.na(diff_contagem) & !is.na(diff_views)) %>%
  select(termo, termo_verbete, data_mes, contagem, views, diff_contagem, diff_views, nm_cont, nm_view) %>%
  group_by(termo, termo_verbete) %>%
  nest()
```

```{r teste spearman midia x wiki}
#Análises de correlação de Spearman entre os valores absolutos
spearman_clipwiki <- merged_counting |>
  group_by(termo, termo_verbete) |>
  summarise(
    correlacao = cor.test(contagem, views, method = "spearman", exact = FALSE)$estimate,
    p_valor    = cor.test(contagem, views, method = "spearman", exact = FALSE)$p.value,
    .groups = "drop"
  ) |>
  mutate(significativo = p_valor < 0.05)

#Análises de correlação de Spearman entre as diferenças mensais
spearman_diffclipwiki <- merged_counting |>
  group_by(termo, termo_verbete) |>
  summarise(
    correlacao = cor.test(diff_contagem, diff_views, method = "spearman", exact = FALSE)$estimate,
    p_valor    = cor.test(diff_contagem, diff_views, method = "spearman", exact = FALSE)$p.value,
    .groups = "drop"
  ) |>
  mutate(significativo = p_valor < 0.05)

# Une os dois objetos com identificador de análise
spearman_combined <- bind_rows(
  spearman_clipwiki   %>% mutate(analise = "VA"),
  spearman_diffclipwiki %>% mutate(analise = "VM")
)
```

```{r teste spearman visualização heatmap}
#Apresentação de um heatmap para visualização no artigo.
#Ele será incoporado a outro heatmap mais adiante, antes da exportação
heatmap_spearman <- ggplot(spearman_combined, aes(
                              x = analise, 
                              y = termo_verbete, 
                              fill = correlacao)) +
  geom_tile(color = "white", 
            linewidth = 0.1) +
  geom_text(
    data = spearman_combined %>% filter(significativo == TRUE),
    aes(
      label = sprintf("%.2f", correlacao)),
    size = 3.25, fontface = "bold", color = "black"
  ) +
    geom_text(
      data = spearman_combined %>% filter(significativo == FALSE),
    aes(label = sprintf("%.2f", correlacao)),
    color = "gray30", size = 3, fontface = "plain"
  ) +
  scale_y_discrete(limits = rev) +
  scale_fill_gradient2(
    high      = "#7e03a8",
    mid      = "white",
    low     = "#f89540",
    midpoint = 0,
    limits   = c(-1, 1),
    name     = "Rho"
  ) +
  scale_color_manual(
    values = c("TRUE" = "black", "FALSE" = "gray60"),
    guide  = "none"
  ) +
  labs(
    x = "Valores",
    y = NULL,
    title = "Correlações de Spearman"
  ) +
  theme_minimal() +
  theme(
    plot.title   = element_text(size = 11.5, face = "bold", color = "black"),
    axis.text.x  = element_text(size = 11, color = "black"),
    axis.text.y  = element_text(size = 11, color = "black"),
    panel.grid   = element_blank(),
    legend.position =  "none" #"right"
  )
```

```{r, Teste de correlação cruzada}
calc_ccf <- function(dados, max_lag = 6) {
  ccf_obj <- ccf(dados$contagem, dados$views, lag.max = max_lag, plot = FALSE)
  
  tibble(
    lag        = as.numeric(ccf_obj$lag),
    correlacao = as.numeric(ccf_obj$acf),
    ic95       = qnorm(0.975) / sqrt(nrow(dados))
  )
}


nested_counting <- nested_counting %>%
  mutate(ccf = map(data, calc_ccf, max_lag = 6))

ccf_resultados <- nested_counting %>%
  select(termo, termo_verbete, ccf) %>%
  unnest(ccf) %>% 
  filter(lag <= 0) %>% 
  mutate(significativo = abs(correlacao) > ic95)

```

```{r correlação cruzada heatmap}
heatmap_cruzada <- ggplot(ccf_resultados, aes(x = lag, 
                           y = termo_verbete, 
                           fill = correlacao)) +
  geom_tile(color = "white", linewidth = 0.1) +
  geom_text(
    data = ccf_resultados %>% filter(abs(correlacao) <= ic95),
    aes(label = sprintf("%.2f", correlacao)),
    color = "gray30", size = 3, fontface = "plain"
  ) +
  geom_text(
    data = ccf_resultados %>% 
      filter(abs(correlacao) > ic95),
    aes(label = sprintf("%.2f", correlacao)),
    color = "black", size = 3.25, fontface = "bold"
  ) +
  scale_y_discrete(limits = rev) +
  scale_fill_gradient2(
    high     = "#7e03a8",
    mid      = "white",
    low      = "#f89540",
    midpoint = 0,
    limits   = c(-1, 1),
    name     = "Índice de\ncorrelação"
  ) +
  scale_x_continuous(breaks = -6:6) +
  labs(x = "Lags", 
       y = NULL,
       title = "Correlações Cruzadas") +
  theme_minimal() +
  theme(
    plot.title   = element_text(size = 11.5, face = "bold", color = "black"),
    axis.text.y  = element_blank(),
    axis.text.x  = element_text(size = 11, color = "black"),
    #axis.text.y  = element_text(size = 11, color = "black"),
    panel.grid   = element_blank(),
    legend.position = "right"
  )
```

```{r merging heatmaps}
#Aqui, realiza-se a composição dos dois heatmaps para exportação.
#Este gráfico também foi exportado em .svg para alterações pontuais no Inkscape.
heatmap_grid <- plot_grid(heatmap_spearman, heatmap_cruzada,
                ncol = 2,
                labels = c("A", "B"),
                rel_widths = c(2.25, 4.5))
heatmap_grid <- ggdraw(heatmap_grid) +
  theme(plot.background = element_rect(colour = "black", fill = NA, linewidth = 1))

#heatmap_grid

#svglite("heatmap_grid.svg", width = 9, height = 4)
#print(heatmap_grid)  # ou ggplot(...) diretamente aqui
#dev.off()
```